【裁判字號】    99,交聲,43
【裁判日期】    990430
【裁判案由】    違反道路交通管理處罰條例聲明異議
【裁判全文】
臺灣苗栗地方法院交通事件裁定          99年度交聲字第43號
原處分機關  交通部公路總局新竹區監理所苗栗監理站
異  議  人
即受處分人  甲○○
上列異議人即受處分人因違反道路交通管理處罰條例案件，對於
交通部公路總局新竹區監理所苗栗監理站於民國99年2 月22日所
為之竹監苗字第裁54-Z00000000號處分（原舉發案號：公警局交
字第Z00000000 號），聲明異議，本院裁定如下：
    主  文
原處分撤銷。
甲○○不罰。
    理  由
一、原處分意旨略以：異議人即受處分人甲○○於民國98年12月
    26日21時15分許，駕駛車牌號碼U3-7773 號自用小客車行經
    國道三號高速公路224.7 公里處，為內政部警政署國道公路
    警察局第七警察隊名間分隊警員舉發「行速162 公里，限速
    110 公里，超速52公里」違規；嗣異議人於舉發通知單所載
    期限內到案申訴表示不服舉發，經原處分機關函請原舉發單
    位查覆後，仍認異議人有上開違規行為明確，乃依道路交通
    管理處罰條例第33條第1 項第1 款、第63條第1 項第1 款暨
    違反道路交通管理事件統一裁罰基準及處理細則第41條第4
    項規定，於99年2 月22日裁處異議人罰鍰新臺幣5,000 元，
    並記違規點數1 點，原處分並無不法等語。
二、異議意旨略以：警察測距後應馬上攔停，或是開燈警示，
    但都沒有，服務區那麼多車輛，如何能知道是哪一台違規？
    異議人亦有告知當天是家族聚會，停車場都是同樣車款，最
    少有20輛BMW ，警察會不會盲目開單？警用手持測速器，
    沒顯示車號、時間、日期之功能，可信度讓人心存疑慮；當
    警測速到沒有攔停，尾隨到服務區盲目的找，看到就開單，
    惟超速地點到服務區有好幾公里的距離，為什麼認定是異議
    人違規，為此向法院聲明異議，請求撤銷原處分等語。
三、按交通法庭認為聲明異議有理由者，應以裁定將原處分經聲
    明異議部分撤銷，並自為裁定，道路交通案件處理辦法第20
    條前段定有明文。又法院受理交通事件，準用刑事訴訟法之
    規定，道路交通管理處罰條例第89條前段定有明文。而犯罪
    事實應依證據認定之，無證據不得認定犯罪事實，刑事訴訟
    法第154 條第2 項規定甚明。再依最高法院76年台上字第49
    86號判例所揭示：「認定犯罪事實所憑之證據，雖不以直接
    證據為限，間接證據亦包括在內，然而無論直接或間接證據
    ，其為訴訟上之證明，須於通常一般之人均不致有所懷疑，
    而得確信其為真實之程度者，始得據為有罪之認定，倘其證
    明尚未達到此一程度，而有合理之懷疑存在時，事實審法院
    復已就其心證上理由予以闡述，敘明其如何無從為有罪之確
    信，因而為無罪之判決，尚不得任意指為違法」之意旨。易
    言之，法院於審理行為人違反道路交通管理處罰條例案件，
    於為事實之認定時，如就原處分機關所認定行為人違規之事
    實仍有合理之懷疑，而無法確信行為人確有該當於道路交通
    管理處罰條例各該處罰條文之構成要件事實時，即應依刑事
    訴訟法上待證事實「倘有懷疑，則應從被告之利益作解釋」
    之證據法則，作對異議人有利之認定，合先敘明。
四、經查：
(一)、異議人所有車號U3-7773 號自用小客車，於上揭時、地為警
    掣單舉發「行速162 公里，限速110 公里，超速52公里」違
    規乙節，固有內政部警政署國道公路警察局公警局交字第Z0
    0000000 號舉發違反道路交通管理事件通知單、裁決書、送
    達證書影本各1 份在卷可稽，惟異議人否認有上開違規行為
    ，並以前揭情詞置辯。
(二)、本件取締過程，業經證人即本件舉發警員李宗達於本院調查
    時到庭具結證稱：「（有無監視錄影器、測速照相器的照片
    資料或檔案可資留存？）只有雷射槍的數據，當時我是按雷
    射槍，在U3-7773 號自用小客車的前面60公尺處，我當時坐
    在警車上，是由另一名警員許銘峰測得的數據，但是是由我
    開單」、「（雷射槍的數據，有無列表印出來？）無法列印
    」、「（此外還有無其他證據？）沒有」、「（當時經過的
    車輛，除了異議人的車外，還有無他車？）有」、「（雷射
    槍的原理？）是雷射光點，不是雷射測速儀，也不是雷達波
    」、「（當時經過的車有幾台？）因為是星期六，車流還蠻
    多的」、「（該雷射槍還有留存當時測得的數據嗎？）沒有
    ，因為在測第二台時，第一台的記錄就會消掉」、「（用雷
    射光來測速，有無可能因為距離及測試角度而有誤差值？）
    不會，因為國道速限110，我們是120才取締，而且這是光束
    取締，光束會直接單點發射，只會瞄準一台車」、「（如何
    證明瞄準的就是U3-7773 號自用小客車？）全台灣省的雷射
    槍均無紀錄功能，所以無客觀證據留存，我當時有出示給駕
    駛人查看」、「（你當時出示雷射槍的數據給駕駛人，異議
    人有何意見？）異議人否認是他的車速，我有錄音檔」、「
    （你的測速儀有顯示車號？）雷射槍無此功能」、「（當時
    發射雷射槍時，異議人身邊有幾台車經過？）當時高速公路
    車流是一台接一台，所以測速時，車流很多，約有6、7台車
    從異議人身邊經過」、「（當時異議人是內車道嗎？）據許
    銘峰所言，異議人是行駛內車道，當時外側車道有很多車子
    經過」、「（你發射雷射槍的地點是路肩？）是、「（你發
    射雷射槍的地點距離異議人的車多遠？）69公尺」、「（所
    以在69公尺的距離中，會有其他車子經過？）測速時，異議
    人是變換到外側車道、「（當時有無監視錄影器照到該時的
    行車狀況？）無。」等語（見本院99年3 月5 訊問筆錄）。
    足見執勤警員使用非照相式雷達測速槍對車輛實行雷達測速
    時，僅能顯示車輛違規時間及車速，並無法顯示車號，亦即
    無法正確指明係何車輛違規，亦無法留存任何證據資料證明
    該非照相式雷達測速槍當時所測得之數據，尚難僅憑執勤警
    員之證言即認該非照相式雷達測速槍所測得車速係異議人車
    輛之行速。
(三)、又公路主管機關對人民科處罰鍰，既係對人民財產權之侵害
    ，自必須確實證明其有違法事實，倘未能舉證之，其處罰即
    不能認為合法。而目前我國交通勤務警察取締超速駕駛之科
    學儀器可區分為二類，一為定點設置之固定式測速照相設備
    （包含有雷達、雷射與感應線圈等），一為手持或車裝流動
    測速儀器（發射兩條雷射光束計算目標車輛之進、出場時間
    ）；後者又可分為二種，一為定置路旁附有照相機之固定雷
    射測速儀器，另一種為警員手持雷射測速槍，確認超速後當
    場攔停舉發或逕行舉發。參酌現今電子科技器材之發達及相
    機之普及，從舉發超速違規事件之技術層面而言，交通稽查
    機關以雷達或雷射測速儀配合照相設備以明確舉證測速對象
    、測速所得數值等資料，並無不可行或窒礙難行之處。是交
    通稽查機關如仍捨易於使民眾信服，且不易發生爭議之稽查
    證明方法，而以無照相式之測速器進行稽查，其舉發事實之
    正確與否，自應進行嚴格之審查，例如違規事實之稽查方法
    是否正確、違規事實是否能確認無誤、是否踐行舉發事實之
    告知程序等，要不能僅以舉發單上記載違規事實或舉發警員
    之證詞為唯一依據。本件執勤警員案發時使用之非照相式雷
    達測速槍，固經經濟部標準檢驗局檢定合格在案，有內政部
    警政署國道公路警察局第七警察隊99年1 月20日公警七交字
    第0990770057號函檢附經濟部標準檢驗局雷達測速儀檢定合
    格證書在卷足參（見本院卷第7、8頁），則該測速儀器之準
    確性有其依據可憑。然依證人李宗達前開之證述可知，當時
    車流量大，約有6、7台車從異議人身邊經過，且時值夜間時
    分、天色昏暗，則執勤員警能否準確瞄準異議人之車輛進行
    測速，尚非無疑。況執勤員警未當場攔停異議人，告知並予
    其觀看測速槍拍攝畫面，亦未以科學證據（如攝影等）取得
    異議人之車號、車速等資料於事後逕行舉發，而係尾隨至南
    投服務區停車場後始會同異議人檢視上開測速槍顯示之數據
    ，告知其違規事實，予以掣單舉發。執勤員警以此種不能留
    下任何紀錄資料之測速機器，作為舉發違規超速之採證依據
    ，其舉發之基礎已嫌薄弱，復未能提出相關證據證明其以上
    開測速槍所瞄準之對象確係異議人之車輛，則無法排除執勤
    員警有誤認異議人車輛之可能性。
(四)、證人即本件舉發警員雖又提出取締過程之現場錄音譯文供本
    院審酌，惟細繹上開錄音譯文，異議人否認有前揭之違規事
    實，且質疑該雷射測速槍測得之數據畫面沒有顯示車號，及
    反應駕駛BMW 車輛者不只其一人，警察有可能看錯車等語（
    見本院卷第27、28頁），是上開錄音譯文尚不足採為不利於
    異議人認定之證據。末以，依實務上之觀察，高速公路上本
    即設有固定式測速照相設備，並有機動式移動測速照相機及
    國道公路警察巡邏等方式，用以取締車輛違規超速情形，而
    上開採證方式一般都會於事後留下堪供檢驗之舉發照片或錄
    音、錄影等紀錄，以供處分機關或法院於裁判時審查。然本
    件違規事實之認定，卻未如其他違規案件，有取締過程之錄
    音或錄影光碟或其他堪供事後檢驗藉以確定其為真實之任何
    事證（如文字、圖像、聲音、書面或電磁紀錄等資料）供法
    院複驗與審查。且在目前國內各種照相、測速系統等高科技
    設備日新月異之情況下，仍沿用此種不能留下任何紀錄資料
    之測速機器，作為舉發違規超速之採證依據，是否符合現代
    民主法治國家凡事均須講求證據之基本原則，容有檢討之餘
    地。準此，本件違規之舉發，綜合卷內事證顯示，僅係依非
    照相式雷達測速槍，作為車輛違規行為之唯一依據，並未佐
    以其他可留作事後判斷審酌之證據（物證或人證），尚無法
    使本院形成對異議人有為本件違規行為之合理心證，難認異
    議人確有原舉發單位所舉發「汽車駕駛高速公路速度超過規
    定最高速限（40公里以上未滿60公里）」之違規行為。
五、綜上所述，本件既不能排除執勤員警有誤認異議人車輛之可
    能性，尚難認定異議人確有行駛高速公路超過規定最高速限
    （40公里以上未滿60公里）之違規行為。此外，復查無任何
    其他積極證據，足認異議人確有前揭違規行為。從而，本件
    違規駕駛行為，尚未達於通常一般之人均不致有所懷疑，而
    得確信其為真實之程度，仍有合理之懷疑存在，無從使本院
    得異議人有前揭違規事實之確信，揆諸首揭說明，自應作對
    異議人有利之認定。原處分機關未予詳察，遽對異議人為前
    開裁決，即難認為允當，應認異議人之異議為有理由，而由
    本院將原處分撤銷，改諭知異議人不罰，以資適法。
六、據上論斷，應依道路交通管理處罰條例第87條第2 項，道路
    交通案件處理辦法第20條前段，裁定如主文。
中    華    民    國    99    年    4     月    30    日
                  交通法庭  法  官  周靜妮
以上正本證明與原本無異。
如不服本裁定應於送達後5 日內向本院提出抗告狀。
                            書記官  巫  穎
中    華    民    國    99    年    4     月    30    日

司法院資訊處製作；財團法人民間司法改革基金會備份。
